臺灣板橋地方法院民事判決　　　　　　　　　　　　　九十二年度訴字第五四０號
　　原　　　告　台灣中小企業銀行股份有限公司
　　法定代理人　甲○○
　　訴訟代理人　丙○○
　　　　　　　　乙○○
　　被　　　告　台北縣私立永寧托兒所即黃麗雪
　　訴訟代理人　羅翠慧律師
　　複代理人　　李姝律師
右當事人間請求異議之訴事件，本院於中華民國九十三年四月十四日言詞辯論終結，
判決如左：
    主    文
確認訴外人松杉企業有限公司對被告承租坐落臺北縣永和巿永寧街一二五號一樓、二
樓、三樓之房屋，自民國九十一年七月一日起至民國九十一年十二月三十一日止之租
金債權新臺幣壹佰陸拾萬捌仟元存在。
訴訟費用由被告負擔。
    事    實
甲、原告方面：
一、聲明：如主文第一項所示。
二、陳述：
（一）按原告因法律關係之存否不明確，致其私法上地位有受侵害之危險，提起確認
      法律律關係存在之訴者，如以否認其法律關係存在之人為被告，即不生當事人
      適格欠缺之問題，訴外人松杉企業有限公司（以下簡稱「松杉公司」）對被告
      有租金債權，而被告否認該租金債權存在，原告以否認該租金債權存在之被告
      ，提起本件訴訟，即不生當事人適格欠缺問題。
（二）本件原告與訴外人松杉公司間強制執行事件（鈞院九十年度執字第二二八二六
      號），其就松杉公司對被告之租金債權部分請求強制執行，詎被告依強制執行
      法第一百十九條聲明異議表示，於訂立租賃契約時，已交付松杉公司二百十八
      萬元作為押租金（相當於八個月之租金），依土地法第九十九條規定：「前條
      擔保之金額，不得超過二個月房租租金之總額。已交付之擔保金，超過前項限
      度者，承租人得以超過之部份抵付房租。」，主張就應付之租金應自九十一年
      七月起自押租金逐月抵扣六個月之房租。惟被告上開之陳述不實，原告依強制
      執行法第一百二十條第二項規定提起本件訴訟，理由如下：
  １、給付尚未屆清償期，不得主張抵銷：
  　　按二人互負債務，而其給付種類相同並均屆清償期者，各得以其債務與他方之
    　債務，互為抵銷。又抵銷，應以意思表示向他方為之。其相互間債之關係，溯
      及最初得為抵銷時，按照抵銷數額而消滅。民法第三百三十四條第一項、同法
      第三百三十五條第一項分別定有明文。依被告與松杉公司之房屋租賃契約書第
      五條規定；乙方（即被告）應於訂約時，交於甲方（松杉公司）新台幣二百十
      八萬元作為押租保證金，乙方如不繼續承租，甲方應於乙方遷空、交還房屋無
      息退還押租保證金。依雙方契約之約定，押租保證金之返還應在被告不繼續承
      租，遷空、交還房屋後，故本件押租金之返還尚未屆至清償期，因而被告尚不
      得主張抵銷。
  ２、本件押租保證金與土地法第九十八、九十九之規定不同，不應援用：
      查土地法第九十九條係承續同法第九十七條、第九十八條而來，而第九十八條
      第一項規定：「以現金為租賃之擔保者，其現金利息視為租金之一部。」，而
      本件押租金，依被告與松杉公司之租賃契約第五條約定「．．．．甲方應於乙
      方遷空、交還房屋後無息退還押租保證金。」，可見被告給付予松杉公司新臺
      幣二百十八萬元，係用以擔保被告的租金能依約給付，換言之，松杉公司收取
      上開租金後不但可以自由動用此筆錢，且不用支付利息，故與土地法第九十八
      條之規定不同。因此，土地法第九十九條第一項規定，自無法於本件中主張。
  ３、為此，請求判決確認訴外人松杉公司對被告之九十一年七月一日起至九十一年
      十二月三十一日止之房屋租金新臺幣一百六十萬八千元之債權存在。
（三）對於被告抗辯之陳述：
　１、原告提起本訴，確有法律之利益：
    　按確認之訴，若係就為訴訟標的之私法上權利或法律關係之「成立」或「存在
      與否」不明確而有爭執，認為有請求確認判決之必要，亦所謂有即受確認判決
      之法律上利益時，即得提起，對此最高法院著有八十九年度台上字第二五００
      號判決可參。經查，原告前於九十年度民執火字第二二八二六號強制執行事件
      ，聲請執行案外人松杉公司對被告之租金債權，業經被告以系爭租金債權（即
      九十年七月份至十二月份）業經其發函松杉公司抵扣超過兩個月之押租金，因
      而聲明異議在案，是以被告對系爭租金債權之成立固無爭執，惟抗辯系爭租金
      債權業經抵銷而不存在，倘原告未依強制執行法第一百二十條之規定提起本件
      訴訟請求確認系爭租金債權仍然存在，則執行法院將撤銷該執行命令，從而原
      告提起本訴，可除去該法律上地位之不安狀態，自有即受確認判決之法律上利
      益。
　２、被告未就押租金契約之成立乙節，善盡其舉證責任：
    　按當事人主張有利於己之事實，就其事實有舉證之責任，對此民事訴訟法第二
      百七十七條定有明文，又押租金契約為要物契約，以金錢之交付為其成立要件
      ，對此亦有最高法院六十五年台上字第一五六號判例足參。經查，被告對系爭
      租金債權之成立並不爭執，惟主張系爭租金債權業經其發函松杉公司，就超過
      兩個月部分之押租金而為抵銷，然揆諸前揭說明，該等押租金之契約，應以金
      錢之交付為其成立要件，則被告是否確實交付押租金予松杉公司，即該押租金
      契約究否有效成立，均非無疑，惟被告並未提出任何證據以實其說，僅泛言就
      押租金而為抵銷等云云，與民事訴訟法第二百七十七條舉證責任分配之規定容
      有不符，實難謂有據。
　３、退步言，縱被告與松杉公司之押租金契約有效成立，惟被告亦未就發函抵銷乙
  　　節善盡舉證責任：
    　按以現金為租賃之擔保者，不得超過二個月房屋租金之總額，又押租金超過該
      限度者，承租人得以超過之部分抵付房租，此固為土地法第九十九條第一、二
      項所明文，惟此之所謂抵付，性質上仍屬抵銷，且非法定抵銷，須承租人以意
      思表示為之。又所謂抵銷，應以意思表示，向他方為之，且非對話而為意思表
      示，其意思表示，以通知達到相對人時，發生效力，對此民法第三百三十五條
      、第九十五條分別定有明文。從而，被告僅提出其委託羅翠慧律師（即原告之
      訴訟代理人）於九十一年七月四日所發之抵銷函件為證，則松杉公司是否確實
      收到該等函件，尚非無疑，亦即，被告所稱「抵銷之意思表示」，是否合法達
      到松杉公司而由其收受以發生效力，亦待釐清，被告就此亦未提出任何證據以
      供庭上審酌，從而被告主張系爭租金債權業經抵銷而不存在，即無足採。
　４、被告既未於扣押前通知松杉公司，則於扣押後自不得再主張抵銷：
    　按承租人得就超過兩個月部分之押租金主張抵銷，固為土地法九十九條第二項
      所明文，惟承租人尚未行使抵銷權前，出租人就超過兩個月部分之押租金，仍
      享有擔保利益，非謂其就超過部分之押租金，負有即時返還承租人之義務，若
      承租人未於扣押命令到達前對出租人表示以超過二個月租金部分之押租金扣抵
      租金，出租人亦無返還該部分押租金予承租人之義務，則承租人於租金債權已
      被扣押後，自不得以押租金與租金債權為抵銷。承前所述，被告就系爭租金債
      權，既未於收受扣押命令前合法通知松杉公司聲明抵銷，則於收受扣押命令後
      ，自不能據此更有主張，故松杉公司對被告之租金債權迄今仍為存在，要屬當
      然。
　５、縱被告已確實通知松杉公司，則除七月份之租金外，亦不生抵銷之效力：
    　按抵銷云者，以雙方互負同種類之債務，且均屆清償期為必要，惟經查，依本
      件租賃契約第四條之約定，被告應於每月一日向松杉公司繳納當月份之租金，
      則於被告通知松杉公司聲明抵銷之時（即九十一年七月間），僅該月份之租金
      已屆清償期，則九十一年八月份至十二月份之租金，並未置於適於抵銷之狀態
      ，則被告意謂系爭租金債權，於扣押命令到達前，已先行與押租金債權抵銷而
      不存在，自屬可議，亦即，本件九十一年八月份至十二月份之租金債權，於執
      行命令到達被告之時，清償期均未屆至，被告據此主張抵銷，自不生效力。
乙、被告方面：
一、聲明：原告之訴駁回。
二、陳述：
（一）原告提起本訴無確認利益存在：
　１、按民事訴訟法第二四七條第一項規定：「確認法律關係之訴，非原告有即受確
  　　認判決之法律上利益者，不得提起之；確認證書真偽或為法律關係基礎事實存
    　否之訴，亦同。」故須有「即時確定之利益」或「即受確認判決之法律上利益
      」，方得提起確認之訴。
　２、依最高法院二十七年上字第三一六號判例：「民事訴訟法第二四七條所謂即受
  　　確認判決之法律上利益，須因法律關係之存否不明確致原告在私法上之地位有
  　　受侵害之危險，而此項危險得以對於被告之確認判決除去之者始為存在。．．
    　．．」最高法院五十二年台上字第一二四○號判例：「確認之訴非原告有即受
  　　確認判決之法律上利益者不得提起，所謂即受確認判決之法律上利益，係指法
    　律關係之存在否不明確，．．．．法律上之地位有不安之狀態存在，且此種不
      安之狀態能以確認判決將之除去者而言，．．．．」，復依民事訴訟法學說之
      見解：「．．．．確認之利益，乃原告之法律上地位處於不安或危險，為除去
      此不安或危險在現在以確認判決判斷之為最有效適切之方法時，始得肯定之。
      確認之利益，亦稱為即時確定之利益。．．．．」，「即時確定之利益」或「
      即受確認判決之法律上利益」之要件有三：第一，法律關係之存否不明確；第
      二，原告在法律上之地位有不安之狀態存在或有受侵害之危險；第三，此不安
      之狀態或受侵害之危險得以確認判決將之除去。若有一者欠缺，即無「即時確
      定之利益」或「即受確認判決之法律上利益」。
　３、原告起訴主張確認訴外人松杉公司對被告之九十一年七月一日起至九十一年十
  　　二月三十一日止之房屋租金債權存在，惟被告與松杉公司間確於八十九年六月
    　十九日就台北縣永和市○○街一二五號一樓、二樓、三樓房屋訂立房屋租賃契
      約，租賃期限自八十九年七月一日至九十五年七月三十一日止，租金為每月新
      臺幣二十六萬八千元，被告並於訂約時交付松杉公司新臺幣二百一十八萬作為
      押租保證金，被告並未否認松杉公司對被告有九十一年七月一日起至九十一年
      十二月三十一日止之房屋租金債權存在，原告提起本訴訟並無確認利益存在，
      其法律效果依民事訴訟法學說之見解，應以裁定或訴訟判決駁回其訴。
（二）被告係依土地法第九十九條規定就被告交付松杉公司超過二個月房租租金總額
      之部分抵付房租，並非以押租金返還請求權與松杉公司主張抵銷：
　１、按土地法第九十八條、第九十九條規定「以現金為租賃之擔保者，其現金利息
  　　視為租金之一部分。前項利率之計算，應與租金所由算定之利率相等。」，「
    　前條擔保之金額，不得超過二個月房屋租金之總額。」、「已交付之擔保金，
      超過前項限度者，承租人得以超過之部分抵付房租。」。
　２、被告係於八十九年七月一日起承租系爭建物作為托兒所之用，其後再於八十九
　　　年十二月一日改換新約，被告與訴外人松杉公司間關於租金之給付方式為由被
  　　告一次開出一年之租金支票交付松杉公司收執，關於九十年七月一日至九十一
    　年六月三十日之整年租金支票，被告係於九十年六月二十六日一次開立交付松
      杉企業收執。俟九十一年七月一日起至九十二年六月三十日之整年租金，被告
      應於九十一年七月一日前一次開出一年之租金支票交付松杉公司，然因方時系
      爭建物已遭法院查封，乃依土地法第九十八、九十九條規定，就已付押租金新
      臺幣二百十八萬元中超過兩個月租金部分即新臺幣一百六十四萬四千元抵付租
      金，計至少可抵付九十一年七月一日起至十二月三十一日止六個月以上租金。
　３、被告前所交付予松杉公司之押租金新臺幣二百十八萬元扣除兩個月之房屋租金
  　　總額五十三萬六千元後，其餘部分計新臺幣一百六十四萬四千元，尚得抵付六
　　　個月之房租，被告前已於九十年七月四日委羅翠慧律師發函向松杉公司主張就
  　　被告應繳付之租金自九十一年七月起自押租金中逐月抵扣，就被告已預付與松
　　　杉公司之租金，應不在上開執行命令之扣押範圍內，是松杉公司對被告之九十
　　　一年七月一日起至十二月三十一日止之租金債權，被告已由溢繳之押租金部分
  　　與之抵銷，松杉公司對被告之九十一年七月一日起至十二月三十一日止租金債
　　　權已因清償而消滅。
（三）被告於租約訂立時交付出租人松杉公司新臺幣二百十八萬元作為押租金，被告
      前已於九十年七月四日委羅翠慧律師發函向松杉公司主張就扣除兩個月之房屋
      租金總額新臺幣五十三萬六千元，其餘部分計新臺幣一百六十四萬四千元均用
      為抵付租金，該逾二個月租金之新臺幣一百六十四萬四千元被告已作為預付之
      租金一次付予出租人，並於扣押命令送達前合法通知出租人在案，出租人又未
      為反對之意思表示，按「定有清償期者，債權人不得於期前請求清償，如無反
      對之意思表示時，債務人得於期前為清償。」，民法第三百十六條定有明文，
      就該已交付予出租人之一百六十四萬四千元，被告既已將之作為預付之租金一
      次付予出租人作為九十年七月至十二月之租金，應發生期前清償之法律效果，
      是在扣押命令送達債務人前，出租人對被告已無九十年七月至十二月之租金債
      權可言，該部分租金債權應不為扣押命令之效力所及。
    理    由
一、原告起訴主張：其對訴外人松杉公司有債權，而訴外人松杉公司則對被告有系爭
    租金債權，原告聲請本院強制執行系爭租金債權，經本院核發扣押命令，詎被告
    以系爭租金債權已與應返還之租賃押租金抵銷而消滅為由聲明異議，惟事實上，
    被告並未證明其與訴外人松杉公司間有押租金契約之成立及業已為抵銷，縱有抵
    銷，亦於法不合，求為確認系爭租金債權新臺幣一百六十萬八千元存在之判決等
    語。
二、被告則以：伊並未否認松杉公司對被告有九十一年七月一日起至九十一年十二月
    三十一日止之房屋租金債權存在，原告提起本件訴訟並無確認利益之存在，應以
    裁定或訴訟判決駁回其訴。再者，被告向訴外人松杉公司承租系爭不動產，曾交
    付新臺幣二百十八萬元之押租金，依土地法第九十九條規定，押租金超過二個月
    房屋租金之總額，超過之押租金得以抵付房租，系爭押租金數額已逾二個月租金
    之總額新臺幣五十三萬六千元，其餘新臺幣一百六十四萬四千元，被告於扣押命
    令生效前之九十一年七月四日委任羅翠慧律師發函向松杉公司主張就被告應繳付
    之租金自九十一年七月起自押租金中逐月抵扣，故系爭租金債權已不存在，是以
    ，原告之訴為無理由云云，資為抗辯。
三、按確認法律關係之訴，非原告有即受確認判決之法律上利益者，不得提起之，民
    事訴訟法第二百四十七條第一項前段定有明文。所謂「即受確認判決之法律上利
    益」，係指法律關係之存否不明確，原告於主觀上認其在法律上之地位有不安之
    狀態存在，此種不安之狀態，能以確認判決將之除去者而言，最高法院八十六年
    度台上字第三０五０號判例意旨可資參照。查原告主張被告向訴外人松杉公司承
    租臺北縣永和巿永寧街一二五號一至三樓，租期自八十九年七月一日起至九十五
    年七月三十一日止，每月租金新臺幣二十六萬八千元。再者，原告對訴外人松杉
    公司有新臺幣二千五八十二萬二千二百零二元、美金十三萬七千零九十四元八角
    四分、新加坡幣八十五萬六千八百十七元六角九分之債權，經本院核發九十年度
    促字第八０七八號支付命令，乃以此為執行名義聲請本院強制執行上開租金債權
    ，經本院於九十一年七月十日核發九十年度民執火字第二二八二六號執行命令禁
    止債務人松杉公司收取系爭租金債權或為其他處分，被告亦不得對債務人清償，
    於九十一年年七月十二日送達被告，詎被告於同年七月二十二日聲明異議，否認
    九十一年七月起之租金債權新臺幣一百六十四萬四千元存在等情，業據原告提出
    房屋租賃契約書影本一件為證（本院卷第八至十一頁），並經本院調閱九十年度
    執字第二二八二六號清償債務強制執行卷宗（含假扣押強制執行卷宗）核實無訛
    ，復為被告所不爭執，堪信為真正。依強制執行第一百二十條規定：「第三人依
    前條第一項規定聲明異議者，執行法院應通知債權人。債權人對於第三人之聲明
    異議認為不實時，得於收受前項通知後十日內向管轄法院提起訴訟，並應向執行
    法院為起訴之證明及將訴訟告知債務人。債權人未於前項規定期間內為起訴之證
    明者，執行法院得依第三人之聲請，撤銷所發執行命令。」，原告如未對被告提
    起確認租金債權存在訴訟，執行法院將撤銷該執行命令，致原告無法以系爭租金
    滿足債權，則原告提起本訴，可除去該法律上地位之不安狀態，應有即受確認判
    決之法律上利益。被告辯稱原告提起本件訴訟並無確認利益云云，尚不足採。
四、觀諸兩造攻擊防禦方法，可知本件爭執之重點在於：(1)被告與訴外人松杉公司間
    有無押租金契約之成立？(2)被告可否以逾二個月租金總額之押租金抵付租金？茲
    分別論述如次：
（一）按押租金乃指於租賃關係成立時，為擔保承租人之租金或損害賠償債務，而由
      承租人交付出租人之金錢或其他替代物。此一金錢或替代物，出租人應於租賃
      關係終了後，承租人無債務不履行且將租賃物返還出租人時，將其返還於承租
      人，如承租人有欠租或應負損害賠償債務之情形者，出租人即可自押租金中直
      接扣抵受償並返還其餘額。押租金之性質，應為一種「附有停止條件之返還債
      務的所有權讓與」，亦即，押租金按其性質與內容乃承租人為擔保其尚未發生
      之租金債務與債務不履行損害賠償債務之目的，將一定數額之金錢或其他代替
      物之所有權，依約移轉於出租人，出租人於租賃關係終了、承租人無不履行其
      債務，且返還其租賃物之停止條件成就時，即負有將其全額返還於承租人之義
      務。經查，被告抗辯其於八十九年六月十九日為承租系爭房屋，而與訴外人松
      杉公司簽訂租賃契約，約定押租保證金為新臺幣一百二十萬元，自同年七月一
      日起承租系爭房屋，嗣於同年十二月一日改訂新約，約定押租保證金為新臺幣
      二百十八萬元，均經被告以訴外人焦威聯簽發支票交付予訴外人松杉公司之事
      實，業據提出房屋租賃契約書影本一件、支票影本二紙、簽收條影本一紙為證
      （本院卷第六五至六九頁、第七五至八一頁），原告雖否認被告已交付押租保
      證金予訴外人松杉公司之事實，惟查，被告係以焦威聯分別於八十九年六月十
      九日、八十九年十一月二十七日簽發面額各為新臺幣一百二十萬元、新臺幣九
      十八萬元之支票，交付予松杉公司之代理人蕭晉人，有該代理人之簽收紀錄附
      卷可稽（本院卷第八一頁），而上開面額新臺幣一百二十萬元之支票係由訴外
      人莊美惠於八十九年六月十九日提示兌領現金；而面額新臺幣九十萬元之支票
      亦由莊美惠提示兌領，並將之匯入訴外人蕭莊美桂所有板信商業銀行永和分行
      之帳戶內，蕭莊美桂則為松杉公司法定代理人蕭元丁之配偶等情，業經本院分
      別向華南商業銀行南京東路分行、板信商業銀行永和分行函查屬實，有華南商
      業銀行南京東路分行九十二年六月十三日（九十二）華京東存字第三六一號函
      、華京東存字第六一一號函暨檢附往來明細、華京東存字第六０五號函暨檢附
      支票正背面影本二紙、華京東存字第八０八號函、板信商業銀行永和分行九十
      三年一月十五日板信永和字第０九三０三五０００五號函檢附國民
      附卷可稽（本院卷第一四九頁、第一七七至一八二頁、第一八八至一九０頁、
      第一九四頁、第一九六至一九九頁），原告對此函查資料則無爭執，自堪信被
      告已依租賃契約，交付押租保證金予訴外人松杉公司，原告主張被告並未證明
      業已依約交付押租保證金云云，自難信為真正。再者，系爭租賃契約書第五條
      約定：「乙方（即被告）應於訂約時，交於甲方（即松杉公司）新台幣二一八
      萬元作為押租保證金，乙方如不繼續承租，甲方應於乙方遷空、交還房屋後無
      息退還押租保證金。」，故被告依約交付之押租保證金，係約定於租賃期間期
      滿時，無息退還，而此項押租保證金係保證被告有依租賃契約應履行之義務而
      不履行時，松杉公司得在保證金內逕以扣除之用，並為兩造所不爭執，可見被
      告交付予之押租保證金，性質上屬前述之押租金，堪以認定。
（二）次按「以現金為租賃之擔保者，其現金利息視為租金之一部。」、「前條擔保
      之金額，不得超過二個月房屋租金之總額。已交付之擔保金，超過前項限度者
      ，承租人得以超過之部分抵付房租。」，土地法第九十八條第一項、第九十九
      條定有明文。此之擔保金，即通稱之押租金。所謂「抵付」，亦屬抵銷性質，
      但非法定抵銷，仍須承租人以意思表示為之，乃賦予承租人主動以超過二個月
      房租部分之擔保金，抵銷已發生之租金債務，惟承租人尚未行使抵銷權前，出
      租人仍然保有保證金之擔保利益，非謂其就超過部分之保證金債權不存在，而
      負有即時返還承租人之義務。被告與松杉公司於租賃契約第五條約定之押租金
      ，係保證被告有依租賃契約應履行之義務而不履行時，松杉公司得
      逕以扣除之用，業如前述，故而，系爭押租金與土地法第九十八條、第九十九
      條規定之「擔保金」，於性質上並無不同，原告依系爭租賃契約第五條之約定
      ，主張兩者於性質上不同云云，核屬誤會。次按二人互負債務，而其給付種類
      相同，並均屆清償期者，各得以其債務，與他方之債務，互為抵銷。抵銷，應
      以意思表示，向他方為之。其相互間債之關係，溯及最初得為抵銷時，按照抵
      銷數額而消滅。民法第三百三十四條第一項、第三百三十五條第一項定有明文
      。被告辯稱其向松杉公司承租系爭建物，約定每月租金新臺幣二十六萬八千元
      ，押租金新臺幣二百十八萬元，押租金數額超過兩個月租金新臺幣五十三萬六
      千元。被告交付之押租金數額逾二個月之租金總額，依土地法第九十九條之規
      定，自得以押租金中超過二個月租金總額之新臺幣一百六十四萬四千元抵付租
      金【計算式：0000000-（268000*2）=0000000】，亦即，系爭逾法定數額之押
      租金債務與系爭尚未屆清償期之租金債務，均屬金錢債務，雖系爭清償期尚未
      屆至之租金債務係於租賃期間按月於每月一日屆至，惟依民法第三百十六條規
      定：「定有清償期者，債權人不得於期前請求清償，如無反對之意思表示時，
      債務人得於期前為清償。」，本件租賃契約並無被告不得於期前清償之約定，
      此觀諸系爭租賃契約書之內容即明，被告如為抵銷之意思表示時，自得解為被
      告放棄期限利益，願意提前清償租金債務，亦即，系爭逾法定數額之押租金債
      務與系爭尚未屆清償期之租金債務，均處於抵銷適狀之情形。是以，被告自得
      依前開土地法第九十九條第二項、民法第三百三十四條第一項之規定，以新臺
      幣一百六十四萬四千元為自動債權，抵銷該意思表示到達於松杉公司時清償期
      尚未屆至之系爭租金債權。
（三）按強制執行法第一百十五條第一項規定：「就債務人對於第三人之金錢債權為
      執行時，執行法院應發扣押命令禁止債務人收取或為其他處分，並禁止第三人
      向債務人清償。」，原告以其對訴外人松杉公司有新臺幣二千五八十二萬二千
    　二百零二元、美金十三萬七千零九十四元八角四分、新加坡幣八十五萬六千八
      百十七元六角九分之債權，經本院核發九十年度促字第八０七八號支付命令，
      乃以此為執行名義聲請本院強制執行系爭租金債權，經本院於九十一年七月十
      日核發九十年度民執火字第二二八二六號執行命令禁止債務人松杉公司收取系
      爭租金債權或為其他處分，被告亦不得對債務人清償，於九十一年七月十二日
      有該執行卷宗卷面、執行命令、送達回證等影本一紙附卷可稽（本院卷第四四
      至四五頁）。被告既於九十一年七月十二日收受扣押命令，該扣押之效力及於
      之後發生之租金債權。惟被告以其向松杉公司承租系爭建物，約定每月租金新
      臺幣二十六萬八千元，押租金新臺幣二百十八萬元，押租金數額超過兩個月租
      金新臺幣五十三萬六千元為由，嗣於九十年七月四日委任訴訟代理人羅翠慧律
      師發函向松杉公司表示「．．．．按『出租人應以合於所約定使用、收益之租
      賃物交付承租人，並應於租賃關係存續中保持其合約約定使用、收益之狀態』
      （民法第四百十三條參照），惟查上述租賃標的業遭台灣中小企業銀行以臺灣
      板橋地方法院九十年度民執火字第二二八二六號清償債務強制執行事件查封拍
      賣中，並有諸多債權銀行併案執行或假扣押在案，該租賃標的物之租賃權有隨
      時遭排除之虞；抑且，若上述租賃權一旦遭排除，所交付押租金二百十八萬亦
      難冀望出租人依約返還，恐有履行不能之虞。為此，委請　貴大律師為文通知
      出租人如主旨，俟押租金逐月扣抵日後，應付租金完竣後，再按月給租金，以
      維本托兒所權益」，並對松杉公司主張系爭租金自九十一年七月一日起暫由已
      交押租金新臺幣二百十八萬元中逐月抵扣乙節，有深耕法律事務所九十一年七
      月四日九十一年耕律字第四十六函影本一件在卷足憑（本院卷第四九、五０頁
      ），且該函件係於九十一年七月八日送達予松杉公司，由松杉公司之莊美桂（
      係松杉公司法定代理人蕭元丁之妻，業如前述）收受乙節，業經本院本院調取
      九十年度執字第二二八二六號清償債務強制執行卷宗（含假扣押強制執行卷宗
      ）核實無誤，復有掛號郵件送達回執影本一紙附卷可稽（本院卷第五一頁）。
      細繹上開函文內容，被告係唯恐租賃權遭排除後，出租人難以返還押租金，故
      以押租金按月扣抵陸續到期之租金，並非以系爭押租金逾法定數額為由，將逾
      法定數額之押租金抵付陸續到期之租金，準此以觀，自難解為被告係依前開土
      地法第九十九條第二項、民法第三百三十四條第一項之規定，以新臺幣一百六
      十四萬四千元為自動債權，抵銷該意思表示到達於松杉公司時清償期尚未屆至
      之系爭租金，亦即，被告並非以前開律師函為抵銷之意思表示。再者，又押租
      金既為承租人租賃債務之擔保，則遇有承租人債務不履行時，自得由押租金抵
      償之。惟在租賃關係存續中，押租金並不當然抵償欠租，蓋押租金須待租賃關
      係消滅，清結抵償租賃債務後，出租人始負返還義務，其期限利益歸屬於出租
      人，如使其當然發生抵償之效果，無異剝奪出租人之期限利益。是以，租賃關
      係存續中，承租人負有租賃債務者，出租人得循其他途徑實現債權。因之，除
      法律有特別規定外，承租人並無主張以押租金抵償租金之權利可言；至於出租
      人如願意拋棄期限利益，固可主張以押租金抵償租金，惟此畢竟為出租人之權
      利，如其不願抵償，應無不可。從而，可否以押租金抵償租金，係訴外人松杉
      公司之權利，縱被告唯恐其租賃權遭除，所交付押租金難冀望出租人依約返還
      ，恐有履行不能之虞，亦不具法律上之理由，認系爭押租金債權達到抵銷之適
      狀。
（四）另按受債權扣押命令之第三債務人，於扣押後，始對其債權人取得債權者，不
      得以其所取得之債權與受扣押之債權為抵銷。民法第三百四十條定有明文。準
      此，第三債務人於扣押前已對其債權人取得債權者，仍得以其所取得之債權與
      受扣押之債權為抵銷。依此項規定，則執行法院之禁止命令並不影響第三債務
      人以扣押時或扣押以前對其債務人取得之債權，與受扣押之債權為抵銷，惟第
      三債務人行使抵銷權利之自動債權須已屆清償期，始能發生抵銷之效力。被告
      雖辯稱其係依土地法第九十九條規定就被告交付松杉公司超過二個月房租租金
      總額之部分抵付房租，並非以押租金返還請求權與松杉公司主張抵銷云云，惟
      與上述律師函文內容不符，且被告係於收受本院民事執行處核發之上揭執行命
      令後，嗣於九十一年七月十六日提出聲明異議狀（同年月二十二日到達本院）
      ，始敘及其係依前開土地法第九十九條第二項、民法第三百三十四條第一項之
      規定，以新臺幣一百六十四萬四千元為自動債權，抵銷該意思表示到達於松杉
      公司時清償期尚未屆至之系爭租金，此參諸卷附聲明異議狀影本一件即明（本
      院卷第四七、四八頁），姑且不論被告是否以同一理由，另對訴外人松杉公司
      為抵銷之意思表示，然土地法第九十九條第二項之規定，乃賦予承租人主動以
      超過二個月房租部分之擔保金，抵銷已發生之租金債務，惟承租人尚未行使抵
      銷權前，出租人仍然保有保證金之擔保利益，非謂其就超過部分之保證金債權
      不存在，而負有即時返還承租人之義務。是以，被告於九十一年七月十六日表
      示以超過法定限制之押租金抵付租金時，始得謂被告以新臺幣一百六十四萬四
      千元抵付租金之債權為自動債權已屆清償期。但本院扣押命令係於九十一年七
      月十二日送達予被告而生效力，業如前述，是以，本院扣押命令於九十一年七
      月十二日生效時，該超過法定數額之押租金（抵銷之自動債權）尚未屆清償期
      ，未達到抵銷之適狀，自不生抵銷之效力。參以強制執行法第一百十五條之一
      規定，對於薪資或其他繼續性給付之債權所為強制執行，於債權人之債權額及
      強制執行費用額之範圍內，其效力及於扣押後應受及增加之給付。準此以觀，
      前揭扣押命令效力顯及於九十一年七月十二日扣押命令生效後，所增加松杉公
      司對被告之租金債權，包括系爭租金債權在內，均為該扣押命令效力所及，被
      告因而不得再收取系爭租金債權或為其他處分，例如：抵銷、讓與、免除等，
      同時被告亦不得對松杉公司為清償。則被告抗辯將以其所交付逾法定數額之租
      押金抵付其應付之九十一年七月至同年十二月之租金，揆諸前揭規定，即屬無
      據。
（五）準此，被告既不得以其所交付逾法定數額之租押金抵付其應付之九十一年七月
      至同年十二月之租金，故松杉公司對被告之上揭租金債權仍有效存在，被告前
      開辯詞，實不足採。
五、綜上所述，原告起訴請求確認訴外人松杉公司對被告九十一年七月起至同年十二
    月共計新臺幣一百六十萬八千元之租金債權存在，為有理由，應予准許。至於原
    告聲明「確認訴外人松杉企業有限公司對被告之民國九十一年七月一日起至九十
    一年十二月三十一日止之房屋租金新臺幣一百六十萬八千元之債權存在。」，與
    本判決主文第一項所示之意旨，於字句上雖有不同，但本院為使判決主文明確化
    ，茲諭知如主文第一項所示，惟判決結果並無二致，附此敘明。
六、本件事證已臻明確，兩造其餘主張陳述及所提之證據，經本院斟酌，認為於判決
    結果不生影響，無庸再予一一論述，附此敘明。
據上論斷，本件原告之訴為有理由，應依民事訴訟法第七十八條，判決如主文。
中　　　華　　　民　　　國　　九十三　　年　　　四　　　月　　 三十 　　日
                                臺灣板橋地方法院民二庭
                                    法  官  徐福晉
右為正本係照原本作成
如對本判決上訴，須於判決送達後廿日內向本院提出上訴狀
中　　　華　　　民　　　國　　九十三　　年　　　五　　　月　　  五    　日
                                    書記官  張玉如
